臺灣宜蘭地方法院民事判決　　　　　　　92年度簡上字第32號
　　上　訴　人　乙○○
　　　　　　　　　　　　　　1.
　　被　上訴人　基水新貿易有限公司
　　法定代理人　甲○○
　　訴訟代理人　陳倉富律師
當事人間請求清償債務事件，上訴人對於民國92年8 月14日本院
羅東簡易庭第一審判決提起上訴，本院於94年2 月21日言詞辯論
終結，判決如下：
    主  文
上訴駁回。
第二審訴訟費用由上訴人負擔。
    事實及理由
甲、程序部分：
    按原告於判決確定前，得撤回訴之全部或一部。但被告已為
    本案之言詞辯論者，應得其同意。訴之撤回應以書狀為之。
    但於期日，得以言詞向法院或受命法官為之。以言詞所為訴
    之撤回，應記載於筆錄，如他造不在場，應將筆錄送達。訴
    之撤回，被告於期日到場，未為同意與否之表示者，自該期
    日起；其未於期日到場或係以書狀撤回者，自前項筆錄或撤
    回書狀送達之日起，十日內未提出異議者，視為同意撤回。
    為民事訴訟法第262 條第1 至3 項所明定。本件上訴人於原
    審起訴請求者為對於被告之金額分別為3,000,000元及另筆
    2,500,000 萬元計2 筆借款之利息，合計495,000 元，於上
    訴後則於聲明上訴狀及上訴理由狀表明就本金3,000,000 元
    借款利息部分，既經原審認屬其與訴外人甲○○間之債權債
    務關係，則上訴人保留該部分之請求，將另案起訴，僅就本
    件2,500,000 元借款計9 個月合計共225,000 元部分利息為
    爭執，而為「減縮」之聲明。然觀之上訴人所為聲明之「減
    縮」，實為撤回該3,000,000 元借款本金所生利息，而欲為
    另案起訴主張，故上訴人就該部分之請求實為撤回起訴。而
    經本院將上訴上訴理由狀送達被上訴人即被告，並由被上訴
    人於民國92年11月11日收受後，未經被上訴人於10日內提出
    異議，依法視為同意撤回，先此敘明。
乙、實體部分：
一、上訴人於原審起訴主張被上訴人之法定代理人甲○○於91年
    3 月間購買被上訴人公司之股份，取得經營權而當選被上訴
    人公司之董事長後，因被上訴人公司營運需要，而代表被上
    訴人，徵得上訴人同意後，將原應支付上訴人關於買賣公司
    委辦與居間報酬新臺幣（下同）3,000,000 元轉借予被上訴
    人（此部分利息業經上訴人撤回起訴），其後上訴人再借予
    被上訴人2,500,000 元，並經約定以月息1%計息。然被上訴
    人取得前揭借款後，只分別於91年5 月21日及同年6 月3日
    給付原告自91年3 月12日至同年5 月31日止之利息，自同年
    6 月1 日起之利息即均拒不給付。爰基於消費借貸法律關係
    所為利息之約定，請求被上訴人給付就前開2,500,000 元借
    款自91年6 月1 日起至92年2 月28日止，計9 個月合計225,
    000 元之利息，及自起訴狀繕本送達被上訴人之翌日起至清
    償日止之按法定利率計算之遲延利息。被上訴人則以：兩造
    間並無系爭2,500,000 元借款之消費借貸關係存在，依其於
    歷審所提之書面資料，均無法證明兩造間之借貸關係之合意
    及借款之交付為實在。上訴人所主張「於91年3 月12日所出
    借之系爭2,500,000 元借款，係以被上訴人法定代理人甲○
    ○個人向上訴人購買股權之款項（其中2,000,000 元係甲○
    ○之票款，另500,000 元係甲○○取去購買汽車，嗣於同年
    3 月22日再繳回）交付被上訴人云云。惟查，甲○○並無於
    91年3 月12日向上訴人購買股權並給付2,500,000 元之事實
    ，況上訴人所謂購買股權之事，係在同年4 月份，金額亦非
    上訴人所主張之數額。而上訴人主張2,500,000 元借款確在
    91年3 月26日匯入被上訴人之帳戶內，係以其女即訴外人陳
    怡璇之名義將4,600,000 元匯入，然此乃上訴人代理甲○○
    依與被上訴人前任法定代理人方林阿秀所簽訂之廠房買賣契
    約之約定，給付予方林阿秀之買賣第二期價款（即第2 期款
    9,200,000 元之1/2）， 該帳戶迄今仍由方林阿秀使用，此
    亦據訴外人方林阿秀及方林阿秀之夫方水涼於另案即本院91
    年度訴字第224 號清償借款事件（即上訴人起訴請求被上訴
    人返還包括系爭2,500,000 元，合計4,800,000 元之借款本
    金部分）到庭證明屬實。故上訴人之請求實屬無據等語，資
    為抗辯。
二、本件原審對於上訴人之請求，判決上訴人全部敗訴，並駁回
    其假執行之聲請，上訴人聲明不服，求為廢棄原判決，惟系
    爭3,000,000 元之利息請求部分，撤回僅就系爭2,500,000
    元之利息部分為請求，請求判命被上訴人給付利息225,000
    元，及自起訴狀繕本送達被上訴人之翌日起至清償日止之法
    定遲延利息。被上訴人則求為判決駁回上訴，並聲明如受不
    利判決願供擔保請求准為宣告免為假執行。
三、本件兩造之爭點，胥為上訴人所主張兩造間之系爭2,500,00
    0 元之消費借貸關係，是否存在。按民法第474 條第1 項規
    定：稱消費借貸者，謂當事人一方移轉金錢或其他代替物之
    所有權於他方，而約定他方以種類、品質、數量相同之物返
    還之契約。是上訴人就其主張系爭2,500,000 元之消費借貸
    關係存在，自應舉證證明兩造間有就系爭2,500,000 元借款
    之合意，並應證明借款確已交付被上訴人。經查：
(一)、本件上訴人主張兩造有系爭2,500,000 元之借款合意，係由
    被上訴人之法定代理人代表同意，並舉原審原證一「認股協
    議書」（91年2 月5 日立具）、原證二「部門管轄＝＝＝前
    三年企劃書」（91年2 月25日立具）、原證三協議約定書（
    91年2 月25日立具）、原證四「股東規章」（91年3 月5 日
    立具）、原證六「基水新公司＝＝決議紀錄」（91年3 月5
    日立具）為證。然查，上開文件之簽署人，均為上訴人與被
    上訴人之現任法定代理人甲○○，甲○○並非以被上訴人公
    司名義所為，至多僅以股東之名義為之；且細繹其內容，係
    上訴人及甲○○二人就取得被上訴人公司及另一名為「新泉
    飲料有限公司」二公司之經營權後，關於股權之分配、股東
    之權利義務、公司之人事企劃及公司資金之調度等細節所為
    約定，尚難認屬上訴人與被上訴人間之借貸契約之書面。是
    依上開書證，顯然無從證明兩造間之借貸關係確屬存在。
(二)、再者，上訴人主張交付系爭2,500,000 元之借款，係以其女
    陳怡璇之名義，於91年3 月26日匯款4,600,000 萬元予被上
    訴人之帳戶內，其中2,500,000 萬元即被上訴人所借款項云
    云，並提出富邦商業銀行匯款委託書一張為證。惟查，上開
    4,600,000 萬元之款項之用途，業經訴外人即被上訴人原法
    定代理人方林阿秀於本院91年度訴字第224 號清償借款事件
    （上訴人於該案起訴請求被上訴人給付包括系爭2,500,000
    元借款之本金）到庭結證稱：「（法官問：．．．關於陳怡
    璇匯款四百六十萬元到基水新公司位於台銀蘇澳分行戶頭一
    事，知情否？上開帳戶為何人使用？該筆款項作何用？何人
    取走？）．．．該匯款是作為買賣公司的第三次款項，該筆
    款項是買方乙○○、甲○○匯給賣方的錢。在公司出賣交付
    給賣方以前，該帳戶是由公司及『方』家的人在使用。該肆
    佰陸拾萬元是我們賣方的股東拿去還銀行的貸款。」（見該
    案卷92年4 月2 日準備程序筆錄），另名訴外人即同為被上
    訴人之股東、方林阿秀之夫方水涼於同日亦為相同之證述。
    而以被上訴人名義開戶之前開台灣銀行蘇澳分行帳戶（帳號
    ：000000000000），其法定代理人迄今仍載為方林阿秀，並
    未變更，亦經本院向台灣銀行蘇澳分行查證屬實，有該行93
    年12月31日蘇澳營字第09300047091 號函可證，足證證人方
    林阿秀及方水涼之證詞為真實。而依兩造均不爭執為真正之
    原告所提出之由甲○○代表買方股東與賣方代表方林阿秀所
    簽立之原證十一「工廠房地買賣＝＝＝特約協議書（二）」
    第三條約定付款辦法(3)「第二期款：待乙方（即賣方）將原
    有之房地移轉更名予甲方（即買方）名義後，四十五天內經
    雙方配合申辦銀貸撥付時及由甲方募資補足後，甲方即須付
    予乙方NT：920 萬元正。（本項期款：由甲方分更名前後各
    支付1/2 予乙方）」之約定，核與訴外人方林阿秀及方水涼
    於另案所為前開證詞相符，且上訴人所提出之原證九之二亦
    記載於91年3 月26日「付三期款（購廠）4,600,000 」。是
    以綜觀前開事證，足以明確認定於91年3 月26日以訴外人即
    上訴人之女陳怡璇之名義，所匯入被上訴人於台灣銀行蘇澳
    分行帳戶之4,600,000 元，係上訴人及甲○○等給付被上訴
    人原股東購買被上訴人股權之款項，並非貸予被上訴人之借
    款至明。是原告所為其已交付系爭2,500,000 元予被上訴人
    之主張，顯與事實相悖，亦不可採。
(三)、上訴人另主張：其所提出之原證九之一、九之二、九之四之
    帳冊及原證七、十三現金支出傳票等資料，乃由被上訴人會
    計即訴外人張心梅所記載，並經被上訴人法定代理人甲○○
    簽認，其上有系爭2,500,000 元借款入帳及支付利息之記載
    ，可認被上訴人確有向上訴人借用系爭2,500,000 元款項；
    況甲○○於就任被上訴人法定代理人後，亦於會計帳冊及傳
    票上簽認利息支出，已然追認本件借貸之事實云云。惟查被
    上訴人法定代理人於本件93年3 月2 日行準備程序時，經受
    命法官依上訴人之聲請提示上訴人所提原證六（上訴人與甲
    ○○於91.3.5簽立之「基水新公司==決議紀錄==（NO：02）
    ）」、九（含九之一、九之四，帳冊資料）及原證七（被上
    訴人91..5 .21 及91.6.3現金支出傳票共二張）供辦認後，
    雖稱該等文件上之簽名為伊所簽無訛；然另陳稱：「 (原證
    六）簽名是我簽的沒錯，第五項及第六項是我們二人之間的
    協議，我並不是代表公司為之。」、「（原證九）簽名是我
    簽的，證物是上訴人在另案提供出來我們影印作為證物，九
    之一的三月十二日股東借支雄總二五○萬的記載是會計小姐
    填的，我以為他有借支這筆二五○萬給公司但事實上沒有，
    九之四的五月二十一日利息是付給陳總及陳董，這上面陳總
    就是上訴人本人，陳董就是我，會有這筆紀錄是因為我誤以
    為上訴人有借款進來，我自己是有付錢給公司，但是上訴人
    沒有付給公司，這是我後來查證才知道。」、「（原證七）
    上面的簽名是我簽的沒錯，公司有付利息給我及上訴人沒錯
    ，但是上訴人部分是我以為他有給付二五○萬借款才會支付
    ，九十一年三月二十二日我有開三○○萬元的支票給當時我
    們要買公司的人就是方林阿秀以作為買賣的價款，九十一年
    三月十二日上訴人沒有借給公司錢，至於帳目上會有記載收
    入上訴人的款項及支付利息的記載是因為會計小姐是上訴人
    的太太，她寫上去的，實際上上訴人沒有借錢給公司。」等
    語。
(四)、按當事人所提出之私文書，必須真正而無瑕疵者，始有訴訟
    法上之形式證據力，且於具備形式證據力後，經調查文書之
    記載是否與待證事實有關，且屬可信者，始有實質證據力可
    言（最高法院41年台上字第971 號判例及同院91年度台上字
    第1233第判決意旨參照)。 本件上訴人主張前開原證六、原
    證九 (含九之一、九之四)及 原證七等文書，固經上訴人法
    定代理人甲○○自認為經伊簽名其上，而上訴人另所主張之
    原證十三之傳票上亦有被上訴人法定代理人筆跡之簽名，然
    查：
１、原證六即上訴人與甲○○於91年3 月5 日簽立之「基水新公
    司==決議紀錄==（NO：02）」，其內容係其等二人就上訴人
    公司經營之細節所為約定，其上並無任何甲○○代理被上訴
    人公司簽署意旨之記載，與上訴人主張之事實已有不符。另
    查其中或有涉及被上訴人與股東間之借貸情形之記載則為：
    「05　借貸募資方式：向興、雄二人借貸＝500 萬元備用(1)
    為公司利益，暫不再募股。(2)向興、雄二人再借貸500 萬元
    。（預定6~12個月內清償之）(3)議定91.03.10日借貸=300萬
    (4)議定91.04.05日借貸=200萬(5)利息公司支付= 月息1%」及
    「06公司向股東借貸：（合計：800 萬元）(1)欠興董=250萬
    元=(優先清償)(2) 欠雄總=250萬+300萬元（弘偉轉）(3)利息
    支付= 月息1%(4) (預定6~12個月內清償之。)」 等語。然查
    ，無論就上訴人所提出之原證九之一、九之二帳冊資料所示
    ，均無前開甲○○與上訴人所議定之於91年3 月10日及同年
    4 月5 日分別借予被上訴人3,000,000 元及2,000,000 元之
    記載，亦與上訴人主張係於同年3 月26日貸予被上訴人系爭
    2,500,000 元借款本金云云不符。
２、另就原證九之一、九之四帳冊資料之記載，及該等記載所憑
    之原證七、十三現金支出傳票4 紙，固曾由被上訴人法定代
    理人簽認，然伊否認上訴人有貸予被上訴人2,500,000 元之
    事實，辯稱係誤以為上訴人確曾貸予系爭款項，才會簽認等
    語。查本件上訴人對其已給付系爭2,500,000 元予被上訴人
    之主張，係以其以其女陳怡璇之名義，於91年3 月26日匯款
    4,600, 000元予被上訴人於台灣銀行蘇澳分行之帳戶之事實
    為據，然此筆款項並非上訴人貸予被上訴人之借款，業經認
    定如前述(一)、(二)所示，上訴人既無法就所為已給付系爭2,50
    0,000 元之主張證明為真實，則縱被上訴人己為如傳等上所
    示利息之及支出，原證九之一、九之四帳冊上亦難以此即推
    認系爭2,500,000 元借貸關係存在只是上訴人所提出之上開
    書證資料內容，均尚難遽為採信，無法為有利上訴人之認定
    。
四、按利息之債有其附從性質，上訴人請求被上訴人給付借款利
    息，自應先證明系爭2,500,000 元借貸關係之存在。然綜上
    所論，上訴人並無法證明確曾與被上訴人有何借款之合意及
    交付借款之事實，則其利息部分之請求，自屬無據。從而，
    上訴人基於消費借貸法律關係所為利息之約定，請求被上訴
    人給付利息225,000 元，及自起訴狀繕本送達被上訴人之翌
    日起至清償日止之法定遲延利息，為無理由，不應准許。其
    假執行之聲請亦失所附麗，應併予駁回。原審為上訴人敗訴
    之判決，及駁回其假執行之聲請，並無不合。上訴意旨指摘
    原判決不當，求予廢棄改判，為無理由，應予駁回。
五、據上論結，本件上訴為無理由，依民事訴訟法第四百三十六
    條之一第三項、第四百四十九條第一項、第七十八條，判決
    如主文。
中　　華　　民　　國　　94　　年　　 3  　月　　 7　  日
   　　　　       臺灣宜蘭地方法院民事庭
                        審判長法　官　　楊麗秋
                              法　官    邱景芬
                              法　官    張軒豪
正本與原本無異。
如對本判決上訴，須於判決送達後20日內向本院提出上訴狀（應
附繕本)。
中　　華　　民　　國　　94　　年　　3 　　月　　8 　　日
                              書記官    廖穎穗
